臺灣高等法院高雄分院刑事判決　　　　　　　　　　九十年度上訴字第一六四一號
　　上訴人即
　　自 訴 人　甲○○
　　被　　告　乙○○
右上訴人因自訴被告誣告等案件，不服台灣高雄地方法院九十年度自字第二七一號中
華民國九十年九月十日第一審判決，提起上訴，本院判決如左：
    主  文
上訴駁回。
    理  由
一、自訴意旨略以：被告乙○○於民國九十年五月廿一日下午二時三十分許於臺灣高
    等法院高雄分院第五法庭審理九十年度上訴字第七一三號詐欺等案時，竟公然於
    法庭及法官面前恣意詆毀誣告自訴人略以：「冒用伊的章、盜用伊的章、亂告一
    通、經常到他的事務所騷擾（他們）、委任狀被他騙回去，我會告他偽造文書、
    誣告」等語，同年月二十八日下午三時二十分許於第五法庭審理時，再詆毀辱罵
    自訴人略以：「這個人實在是有夠忘恩負義、我一定會告他、事務所被他騷擾得
    很厲害」等語，被告不當地運用表現自由，憑空指摘傳佈不實與該案無關之言詞
    ，而足以毀損自訴人之名譽，且公然予自訴人主觀上窘迫之侮辱，已嚴重毀損自
    訴人之法益，因認被告涉有刑法之妨害名譽、妨害信用、誣告等罪嫌。
二、本件自訴人甲○○指訴被告乙○○涉有上開罪嫌，係以「被告在法官公開法庭審
    判時聲稱自訴人冒用伊印章、亂告一通、經常至事務所騷擾、忘恩負義及被告陳
    稱會告自訴人等語」為其論據。
三、按犯罪事實應依證據認定之，無證據不得推定其犯罪事實；又不能證明被告犯罪
    ，應諭知無罪之判決。刑事訴訟法第一百五十四條及第三百零一條分別定有明文
    。又按刑事訴訟法上所謂認定犯罪事實之證據，係指足以認定被告確有犯罪行為
    之積極證據而言，如未能發現相當證據或證據不足以證明，自不能以推測或擬制
    之方法，以為裁判基礎，最高法院二十九年上字第三一０五號及四十年台上字第
    八十六號分別著有判例；而認定不利於被告之事實，須依積極證據，苟積極證據
    不足為不利被告之認定時，即應為有利於被告之認定，更不必有何有利之證據，
    亦有最高法院三十年上字第八一六號判例可資參照。次按刑法第一百六十九條第
    一項之誣告罪，以使人受刑事或懲戒處分之意思向該管公務員誣告為要件，若其
    陳述係出於訟爭上之攻擊或防禦方法，因其目的在於脫免自己之責任，不能謂為
    誣告；至於因公務員之推問而為不利於他人之陳述者，既無申告他人使受刑事或
    懲戒之意思，亦與誣告罪之要件不符，最高法院八十七年度台上字第一六二九號
    判決意旨參照。再刑法第三百零九條之公然侮辱罪，乃指行為人於不特定人或多
    數人得以共見共聞之場合，以粗鄙之言語、舉動、文字、圖畫侮辱或為其他輕蔑
    他人人格之一切行為；至如對於具體之事實，有所指摘，而足以毀損他人之名譽
    者，則該當刑法第三百十條之誹謗罪，惟不論係侮辱罪或誹謗罪之構成，除行為
    人客觀上之言語內涵與侮辱、誹謗之概念相當外，尚須參酌被害人、在場聞者之
    認知，依社會一般觀念為一綜合判斷，以認定行為人是否具有妨害他人名譽之故
    意，倘行為人出於自衛、自辯而於訴訟場合中作為攻擊防禦方法之內容，亦應認
    無妨害他人名譽之故意，此觀之刑法第三百十一條第一款之規定自明。
四、經查，自訴人前就其被訴已判刑確定之誣告案及八十五年度偵字第七四九四號、
    八十五年度偵續字第二七三號其告魏征一、顏素珠妨害自由等案件委由被告處理
    ，因認被告收受自訴人新台幣四萬元之酬金後，於訴訟過程中未善盡律師之職責
    ，遂以被告涉犯詐欺、背信、偽造文書、誣告、誹謗、搶奪等罪嫌提起自訴；經
    一審判決被告無罪後（八十九年度自字第一五０號），自訴人不服提起上訴；被
    告並於上訴審為審理時，於九十年五月二十一日下午二時三十分許，聲稱自訴人
    有冒用、盜用被告印章、委任狀被告自訴人騙回去、自訴人是亂告一通、以後可
    能會告自訴人等語，及同年月二十八日下午三時二十分許，陳稱自訴人忘恩負義
    等情，經原審法院調閱前開卷宗及當庭勘驗九十年五月二十一日及二十八日審理
    該案之錄音帶內容屬實，參酌被告於九十年五月二十一日開庭時均係就被訴事實
    加以陳述及辯解，並於陳述辯解當中提及「自訴人經常到他的事務所騷擾，以及
    在陳述中提及自訴人冒用、盜用被告印章，委任狀被自訴人騙回去，自訴人是亂
    告一通，以後可能會告指自訴人」等語，而自訴人則係於被告陳述當中一直插話
    表示意見，並且陳述其所自訴的事實，此時氣氛不是很平和，審判長也從中勸諭
    和解（九十年五月二十一日），及於同年月二十八日開庭時被告仍是就被訴事實
    為辯解，並請證人徐笙瑀到庭陳述，於證人陳述過程中自訴人更一再在一旁插話
    陳述反駁，氣氛仍不是很平和，接著由被告對自訴人之前到事務所就自訴人涉訟
    部分，陳述其事務所幫自訴人做很多事情，均未向自訴人收錢時，自訴人則大聲
    的說，要被告事務所的小姐出來做證等語，此時被告亦氣憤的陳稱有很多不在這
    個案件委任範圍內，被告不會計較這些，對自訴人好，自訴人實在是忘恩負義等
    語，並陳述實際情形，外人不能了解，可請事務所的人出來，因為當時他們被自
    訴人騷擾的很厲害等情，有台灣高雄地方法院九十年八月二十四日之勘驗錄筆在
    卷可稽（自訴人請求再調取該錄音帶勘驗，經本院行文函調，勘驗結果，所檢送
    之錄音帶，並非該系爭之錄音帶，再經電催，則謂九十年度上訴字第七一三號卷
    證已送三審，錄音帶無法取得，因無保存，無從檢送，自屬無從再勘驗，附此敘
    明。），足認被告之所以在法庭上出言陳稱「自訴人冒用伊印章、亂告一通、經
    常至事務所騷擾、忘恩負義及以後可能告自訴人」等語，係開庭時針對自訴人所
    言，有所攻擊防禦之詞，而為訴訟上之攻擊防禦方法，及怨懟氣憤之詞，當時氣
    氛並無不好，亦無惡意，復無申告之意，應無貶人名譽之犯意至明，是認尚未逾
    越言詞辯論之範疇，而與侮辱、誹謗等罪之構成要件有間。再者，被告僅係於二
    審承審法官前陳明以後可能會就自訴人自訴其犯行部分提出告訴，然並未真正為
    告訴之表示，此觀之前開勘驗筆錄自明，是亦與誣告罪之構成要件未合。又按刑
    法第三百十三條之妨害信用罪，係指以散布流言或詐術之方式，損害他人在經濟
    活動上之財產資力及支付能力之評價而言，本件被告所為既僅屬法庭訴訟上攻擊
    防禦之方法及怨對氣憤之詞，已如前述，且未對自訴人之債信有何不利之陳述，
    自尚難以該罪相繩乃屬當然。自訴人援引最高法院二五年上字第一七一五號、三
    十二年上字第一八四號、二十年上字第六六二號判例意旨堅指被告前開行為應成
    立刑法誣告罪。然被告僅於被訴之案件為其防禦之答辯，並無向偵辦犯罪職務之
    公務員為任何申告行為，亦無上開判例所示之誣告行為，自無誣告可言。此外，
    復查無其他確切證據足資證明被告有何自訴人所訴之犯行，難以刑法之誣告罪相
    繩，揆諸前揭說明，被告犯罪既屬不能證明，自應為無罪之諭知。
五、原審為被告無罪之諭知，經核尚無不合，自訴人上訴意旨仍執陳詞，指摘原判決
    不當，求為有罪之判決，並無可取，本件上訴為無理由，應予駁回。
    ，無正當理由不到庭，爰不待其陳述逕行判決。
據上論斷，應依刑事訴訟法第三百六十八條，判決如主文。
中    華    民    國     九十一     年       一       月      二十三    日
                              臺灣高等法院高雄分院刑事第四庭
                                  審判長法官  蕭權閔
                                        法官  陳吉雄
                                        法官  陳啟造
右正本證明與原本無異。
自訴人如不服本判決，應於判決送達後十日內向本院提出上訴狀，其未述理由者並
應於提出上訴狀後十日內向本院補提理由書（應附繕本)。
                                      書記官  白  蘭
中    華    民    國     九十一     年       一       月     二十八     日
                                                                        Ｋ
